最高法院刑事判決　　　　　　　　　　　　　　　八十七年度台上字第三六九一號
　　上　 訴　 人　台灣高等法院檢察署檢察官
　　上　 訴　 人　乙○○
　　　　　　　　　甲○○
　　　　　　　　　丁○○
　　上訴人即被告　丙○○
　　右　 一　 人
　　選任　辯護人　邱創舜律師
　　上訴人即被告　戊○○
右上訴人等因被告等殺人等罪案件，不服台灣高等法院中華民國八十七年七月二十一
日第二審更審判決（八十七年度上重更(一)字第四四號，起訴案號：台灣宜蘭地方法院
檢察署八十五年度偵字第三七六六、三九九九、四三一四號），提起上訴，本院判決
如左：
    主  文
原判決撤銷，發回台灣高等法院。
    理  由
本件原判決認定上訴人乙○○於民國七十五年間犯殺人罪，經最高法院維持第二審判
處有期徒刑十二年，褫奪公權五年確定，嗣減刑為有期徒刑八年六月，褫奪公權三年
四月，再減刑為有期徒刑五年八月，褫奪公權二年二月，於八十年十一月十九日假釋
出獄，至八十年十二月二十日假釋期滿執行完畢，又於八十一年間犯違反槍彈藥刀
械管制條例之罪，經第一審法院判處有期徒刑六年確定，於八十五年九月十六日假釋
出獄，至八十七年八月二十六日始假釋期滿，另於八十二年間因檢肅流氓條例案件，
經第一審法院裁定交付感訓處分，並經原審法院駁回抗告而確定；上訴人甲○○於七
十七年間犯殺人罪，經原審法院判處有期徒刑十二年，褫奪公權五年確定，嗣減刑為
有期徒刑八年，褫奪公權三年四月，於八十二年七月二十八日假釋出獄，至八十五年
八月二十七日假釋期滿執行完畢；上訴人即被告戊○○於七十七年間犯殺人罪，經最
高法院維持第二審法院判處有期徒刑十四年確定，嗣減刑為九年四月，於八十二年九
月七日假釋出獄，至八十七年二月二十四日始假釋期滿。上訴人丁○○於七十九年間
犯盜匪罪，經原審法院判處有期徒刑八年，於八十年六月十四日由最高法院駁回上訴
確定，於八十三年三月十二日假釋出獄，現仍在假釋期間。乙○○於八十五年九月十
六日自台灣綠島監獄假釋出獄，因懷疑黃瑞明、黃金福二人於八十一年間指證其非法
持有槍械及恐嚇取財等犯行，致其為法院判處徒刑及經治安法庭裁定交付感訓處分，
企圖報復，乃指使有犯意聯絡之甲○○、上訴人即被告丙○○於八十五年九月二十六
日晚八時許，前往宜蘭縣蘇澳鎮○○街五六號黃瑞明住處，以乙○○在八十一年間曾
以五張支票向黃瑞明調現，該五張支票仍在黃瑞明手中為藉口，要求黃瑞明交付新台
幣（下同）二百五十萬元，因黃瑞明不在家，即逕行離去；甲○○、丙○○又於次日
（九月二十七日，即農曆八月十五日中秋節）晚間，再度前往黃瑞明住處，聲稱黃瑞
明欠乙○○二百五十萬元，渠等要來拿，經黃瑞明答以：「我不認識你們，要乙○○
自己打電話來，我又沒有欠他錢」，二人又逕行離去。甲○○、丙○○又於同年九月
二十八日下午三、四時許，偕同有犯意聯絡之戊○○前往黃瑞明住處，揚言：「如不
交錢，有事自己負責」等語恐嚇黃瑞明，因黃瑞明拒絕而未果。乙○○因未能取得黃
瑞明金錢，乃於當（二十八）日傍晚約甲○○、丙○○、戊○○及有犯意聯絡之丁○
○，在蘇澳鎮南方澳其兄嫂住處會合飲酒，同晚十時三十分許，由乙○○戊○○駕
駛黃所有Ｇ五－二三七六號福斯牌小客車搭載丙○○前往黃瑞明住處，確認黃瑞明是
否在家，丁○○則駕駛甲○○所有ＩＡ－二三五五號賓士牌小客車搭載乙○○、甲○
○尾隨而至，戊○○將車停於黃瑞明住處附近約一百公尺土地公廟旁，丙○○則下車
改搭丁○○駕駛之賓士牌小客車左後座同往黃瑞明住處，同晚十時五十分許，甲○○
、丙○○下車將黃瑞明叫出，旋將之架住強押下車，使坐於小客車後座中央，以強暴
手段剝奪黃瑞明行動自由，迅即向外急駛，戊○○則駕車跟隨在後；途中，乙○○以
黃瑞明曾於八十一年間對其作不利證詞加以責問，黃瑞明否認，乙○○即毆打黃瑞明
，並要求將車開往山區，乃由丙○○接替丁○○駕駛。因黃瑞明不堪被毆，以手抵擋
，丁○○乃取下黃瑞明皮帶將黃雙手綑綁，迨當晚十一時三十分許，車抵宜蘭縣冬山
鄉○○村○○路九六號前空地，丁○○將黃瑞明拖出車外，並將黃身上所穿內衣反翻
套住其頭部，乙○○因黃瑞明反抗頓萌殺意，乃與有犯意聯絡之甲○○、丁○○共同
輪流持甲○○車上預藏之短型鋁棒二支及以拳腳毆打黃瑞明頭、臉部及其他部位，其
中一人並以手扼掐其頸部。此際，丙○○見戊○○未尾隨前來，乃駕車回頭找戊○○
，黃瑞明因受乙○○、甲○○、丁○○三人基於殺人犯意而毆傷多處，終因頭顏骨骨
折腦出血當場死亡。迨丙○○、戊○○二人抵現場，五人基人於遺棄屍體之犯意聯絡
，由乙○○、甲○○、丁○○將黃瑞明屍體拖往三十公尺外竹林內，將屍體裝入原放
在該處之藍色塑膠桶予以棄屍，丙○○、戊○○則合力將現場所遺留血跡清理乾淨，
五人並撿拾石塊壓住塑膠桶上方。於逃離現場途中，將犯罪使用之鋁棒二支丟棄，及
將染有血跡之衣物換下，同至宜蘭縣羅東鎮飲酒作樂。黃瑞明之妻林玲鶴見其夫遭人
押走後音訊全無，乃於同年月二十九日下午六時五十分向宜蘭縣警察局蘇澳分局報案
。乙○○、丁○○、甲○○、丙○○四人於八十五年九月二十九日晚間一同逃往台北
，乙○○於殺害黃瑞明後，並未取得錢財，復與丁○○、甲○○、丙○○基於共同意
圖為自己不法所有之犯意聯絡，於同（八十五）年九月三十日晚十一時四十分許，由
乙○○打000000000號電話予黃金福，指責其不該於八十一年間至法院對其
作不利證詞，繼而恐嚇黃金福：「給我準備二百萬元，明天下午三點會叫人到你家拿
錢，我也不怕你報警，我這次出獄，只帶二個心臟出來而已，戴帽子的（指警察）我
也要跟他拼，我若出事，我的小弟（手下）也會去找你，你若給二百萬元，大家平安
無事，你是否想和黃瑞明一樣失蹤，我坦白告訴你，黃瑞明已不在人世間」等語，黃
金福因已聽聞黃瑞明遭乙○○等人押走後下落不明之事，致心生畏懼，至同年十月九
日止，乙○○、甲○○、丙○○、丁○○分別再以電話威嚇黃金福交付二百萬元，因
警方獲知上情，派員至黃金福住處瞭解，黃金福即藉故虛與委蛇而未能得逞等情（乙
○○連續恐嚇取財及牽連犯妨害自由部分，未上訴已確定），因而撤銷第一審關於乙
○○、甲○○、丁○○殺人及丙○○、戊○○遺棄屍體部分之科刑判決，改判仍依牽
連犯關係論處乙○○、甲○○、丁○○共同殺人（乙○○、甲○○均為累犯）罪刑；
論處丙○○、戊○○共同遺棄屍體罪刑；另維持甲○○、丁○○、丙○○、戊○○被
訴共同並牽連犯意圖為自己不法之所有，以恐嚇使人將本人之物交付未遂及以非法方
法剝奪人之行動自由，從一重之前罪處斷之判決（除戊○○外，其他各被告均為連續
犯；又丙○○、戊○○被訴殺人部分，因公訴人認與其等科刑部分，有裁判上一罪之
牽連犯關係，故就該殺人部分均不另為無罪之諭知），並就甲○○、丁○○、丙○○
及戊○○部分均定其應執行之刑，雖非無見。惟查：(一)審判期日之訴訟程序，專以審
判筆錄為證。又訊問被告應先告知下列事項：一犯罪嫌疑及所犯所有罪名。罪名經告
知後，認為應變更者，應再告知之。二得保持緘默，無須違背自己之意思而為陳述。
三得選任辯護人。四得請求調查有利之證據。修正後刑事訴訟法第四十七條、第九十
五條分別定有明文。本件原審法院於審判期日，據審判筆錄之記載，並未在訊問被告
等之前告知上開事項（見原審卷第一八四至一八六頁），依上開說明，其所踐行之訴
訟程序顯不合法，其基此所為之判決，自屬違法。(二)原判決認丙○○、戊○○未參與
殺害黃瑞明，係以其二人所辯：「因當時戊○○開車未尾隨而來，丙○○乃駕車回頭
找尋，迨二人到達現場，黃瑞明業已死亡。」核與乙○○、甲○○、丁○○所供相符
。而其五人獲案時間不同，就此部分所供相符，應非迴護丙○○、戊○○為其主要論
據。但依原判決事實欄二認定：乙○○於八十五年九月二十八日，因遲遲未能取得黃
瑞明之金錢花用，乃於當日傍晚約甲○○、丙○○、戊○○及有犯意聯絡之丁○○，
同在蘇澳鎮南方澳乙○○之兄嫂住處會合飲酒，於同晚十時三十分許，由乙○○指使
戊○○駕駛其所有Ｇ五－二三七六號福斯小客車，搭載丙○○前往黃瑞明住處，察看
是否在家，丁○○則駕駛甲○○所有ＩＡ－二三五五號賓士牌小客車搭載乙○○、甲
○○尾隨而至，戊○○將車停於黃瑞明住處附近約一百公尺土地公廟旁，丙○○下車
改搭丁○○駕駛之賓士牌小客車左後座，同往黃瑞明住處，當晚十時五十分許，甲○
○、丙○○將黃瑞明叫出，將之架住並強押上車開至前述山區，剝奪其行動自由，戊
○○則駕車跟隨在後。乙○○、甲○○、丁○○分持甲○○車上之短型鋁棒，及以拳
腳毆打黃瑞明頭、臉等部位，其中一人並以手扼掐其頸部，致黃瑞明終因頭顏骨骨折
腦出血當場死亡等情。似認乙○○等人係因向黃瑞明恐嚇取財未遂，心有未甘，而萌
生殺意，始帶鋁棒而將黃瑞明押出殺害，此由乙○○等五人事先集合謀議，分頭行
事，將黃瑞明押出後並未向其本人或家人再行勒索財物，隨即持鋁棒將黃瑞明殺害自
明，乃原判決竟又認係乙○○因黃瑞明反抗而萌生殺意，始夥同甲○○、丁○○將其
殺害，其事實之認定不無矛盾。又乙○○等人殺害黃瑞明後，經十數日始分別到案，
其間乙○○、甲○○、丁○○、丙○○復共同另向黃金福恐嚇取財，且甲○○、丙○
○係於同年十月四、五日間始藉故與乙○○分手，則在該相聚期間內乙○○等人非無
可能相互勾串商議如何脫罪，原判決僅憑乙○○等人獲案時間不同，即認乙○○、甲
○○、丁○○所供應非迴護丙○○、戊○○之詞，殊嫌率斷。(三)原判決事實欄認定乙
○○等五人在南方澳會合飲酒後，於晚間十時三十分許，由乙○○指使戊○○駕車搭
載丙○○前往黃瑞明住處，確認黃瑞明是否在家，丁○○則駕駛甲○○所有自用小客
車搭載乙○○、甲○○尾隨而至，戊○○將車停於黃瑞明住處附近約一百公尺土地公
廟旁，丙○○則下車改搭丁○○所駕駛之自用小客車同往黃瑞明住處，同晚十時五十
分許，甲○○、丙○○下車將黃瑞明叫出，旋將之架住強押上車，使坐於該小客車後
座中央，以強暴手段剝奪黃瑞明行動自由，迅即向外急駛，戊○○則駕車跟隨在後一
節，如果無誤，則乙○○等五人是否因恐嚇取財不遂，而事前謀議殺害黃瑞明﹖否則
，何以丙○○要改搭丁○○所駕駛自用小客車﹖另據甲○○辯稱：乙○○、丁○○持
鋁棒毆打黃瑞明時，伊曾勸阻乙○○「教訓一下就好」，丙○○亦附和其詞，如其二
人所述實在，則乙○○、甲○○、丁○○共同殺害黃瑞明時，丙○○似亦在場。再戊
○○於八十五年十月一日投案接受警訊時，否認隨同其餘被告押走黃瑞明（見八十五
年度偵字第三七六六號偵查卷第四頁反面），且原審之前審審理時當庭命丙○○、戊
○○分別繪製現場路線圖，其二人所繪現場圖，就丙○○於何處找到戊○○部分，二
人所繪地點似不一致，故丙○○辯稱曾回頭尋找戊○○，是否實在，仍有待查明。況
當時乙○○等人係共乘丙○○所駕駛之汽車，僅該車在場，復不知戊○○究在何處，
且殺人後須立即逃離，似無聽任丙○○將唯一交通工具開走之理。以上疑點，在未究
明以前，遽認丙○○、戊○○未參與殺人，尚嫌速斷。(四)戊○○於八十五年十月十八
日警訊時供稱：「案發當時我與其餘四人離開現場時不是這樣，當時沒有人放火燒屍
體，可能是有人於另日再往現場處理屍體。」（見八十五年度偵字第四三一四號偵查
卷第二六頁反面）。苟如戊○○事後所辯，其坐於車內，並未下車，何以能知悉屍體
狀況﹖又上訴人等迭稱，甲○○、丙○○將黃瑞明叫出時，黃宅內有其岳父母及妻林
玲鶴等人在場，且自其宅內透過玻璃窗可看清外面情形，黃瑞明係自願上車，苟係被
挾持強迫上車，其妻何以延至翌（二十九）日下午六時五十分始報警，因關係乙○○
等五人彼此間，是否有妨害自由及殺人之犯意聯絡，自應併予調查審認，期無枉縱而
昭折服。以上或為檢察官上訴意旨所指摘，或為本院得依職權調查之事項，乙○○、
江國龍、丁○○、丙○○及戊○○亦分別聲明不服，應認仍有撤銷發回更審之原因。
至甲○○、丁○○、丙○○、戊○○被訴恐嚇取財及乙○○、甲○○、丁○○、丙○
○、戊○○被訴遺棄屍體部分，因與前開發回部分，公訴人認有裁判上一罪之牽連犯
關係，依審判不可分原則，應併予發回。又不得上訴於第三審法院之恐嚇取財未遂罪
與得上訴之妨害自由罪為牽連犯，而以不得上訴之恐嚇取財未遂罪為重，得上訴之妨
害自由罪為輕，雖依刑法第五十五條從不得上訴之恐嚇取財未遂罪論科，惟其牽連之
妨害自由罪，原得上訴，而牽連犯罪之上訴又不可分，則對於該恐嚇取財未遂之重罪
，亦應認為得上訴於第三審法院，均附為明。
據上論結，應依刑事訴訟法第三百九十七條、第四百零一條，判決如主文。
中      華      民      國    八十七    年      十      月     三十     日
                              最高法院刑事第二庭
                                  審判長法官  施  文  仁
                                        法官  陳  炳  煌
                                        法官  張  淳  淙
                                        法官  洪  文  章
                                        法官  林  錦  芳
      右正本證明與原本無異
                                              書  記  官
中      華      民      國    八十七    年     十一     月      四      日
